【裁判字號】    98,上易,711
【裁判日期】    981019
【裁判案由】    詐欺
【裁判全文】
臺灣高等法院高雄分院刑事判決         98年度上易字第711號
上  訴  人
即  被  告  乙○○
上列上訴人因詐欺案件，不服臺灣高雄地方法院98年度易字第63
號中華民國98年8 月5 日第一審判決（起訴案號：臺灣高雄地方
法院檢察署97年度偵字第18240 號），提起上訴，本院判決如下
：
    主  文
上訴駁回。
    事  實
一、乙○○前於民國82年間因違反肅清煙毒條例案件，先後經臺
    灣彰化地方法院、臺灣臺中地方法院分別判處有期徒3 年2
    月、有期徒刑3 年2 月確定，經接續執行，於85年9 月5 日
    假釋出監，嗣於89年9 月7 日假釋期滿未經撤銷而視為執行
    完畢。仍不知警惕，於93年9 月間起，受雇於已成年姓名籍
    址不詳自稱「鄭姓主管」、「柯姓主管」（真實姓名年籍均
    不詳）擔任實際負責人之「堡棋實業有限公司」（由陶安德
    登記為名義上負責人，址設臺北市中山區○○○路○ 段11號
    6 樓，下稱堡棋公司），乙○○明知該堡棋公司並未實際受
    託操作外匯保證金或外幣買賣交易，然對外佯稱經營外銷汽
    車零件業務，在報紙刊登應徵「會計」、「專案經理」、「
    文書」等行政人員之廣告吸引應徵者，錄取後教導新進職員
    填寫及核算公司客戶從事外匯期貨保證金交易計算表，製造
    出資從事外匯期貨交易可獲鉅利之假象，同時佯稱該公司有
    從事外匯保證金或外匯期貨買賣，獲利甚豐，使應徵者信以
    為真交付投資金額之方式詐騙，竟自稱「江主管」（「蔣」
    與「江」諧音，僅聲調不同，但言談稱呼則不易區分），而
    與「鄭姓主管」、「柯姓主管」、「倪靜儀（已成年，自稱
    「小靜」）」等人，共同基於意圖為自己不法之所有之犯意
    聯絡，由乙○○、倪靜儀以前開方式向自93年9 月下旬起至
    堡祺公司任職之職員甲○○，大力鼓吹宣揚買賣外匯之利潤
    豐厚之假象，佯稱公司與菲律賓之交易所關係良好，可代為
    操作獲利甚豐之外匯買賣，鼓舞甲○○投資，甲○○誤信為
    真，雖於93年10月初即行離職，然仍於93年11月26日給付新
    臺幣（下同）120 萬元現金予乙○○，作為外匯買賣之投資
    金額，乙○○收款後仍承上開詐欺取財之同一犯意，接續向
    甲○○佯稱因「原投資金額，不夠看點數，錢不夠，一定得
    補錢」、「業已買超，無法反看點數」等各式不實之理由，
    要求甲○○再繼續投資，甲○○陷於錯誤，於同年12月6 日
    再次給付乙○○100 萬元現金，以充作所謂「保險鎖單」等
    投資，合計共詐得220 萬元，嗣甲○○感覺有異，於93年12
    月16日要求清算，乙○○即藉故避不見面，甲○○復至堡棋
    公司查看發現堡棋公司早於93年11月11日已經法務部調查局
    搜索未再營業，始發現遭騙，遂報警循線查悉上情。
二、案經告訴人甲○○訴由台北市政府警察局中山分局報請台灣
    台北地方法院檢察署移轉臺灣高雄地方法院檢察署檢察官偵
    查後聲請簡易判決處刑。
    理  由
壹、程序方面:
一、法院組織法第60條及刑事訴訟法第228 條至第231 條之1 規
    定，檢察官職司犯罪偵查權，其於偵查中為蒐集調查被告之
    犯罪證據而為偵查權之實施，除法有明文者外，本不拘一定
    之形式，關於訊問證人，法亦無明文必須使被告在場並使其
    有詰問之機會，其在尚不知被告為何人之偵查階段，益無使
    被告在場並賦予詰問證人之可能；況刑事訴訟法採證據裁判
    主義，所有供證明犯罪所用證據，均須於審判中踐行調查（
    包含證人之交互詰問）、辯論程序，始得採為斷罪之資料，
    亦不致有侵犯法律對被告人權保障之虞。是刑事訴訟法所規
    定傳聞法則之例外，其中就被告以外之人於偵查中向檢察官
    所為之陳述，因檢察官代表國家偵查犯罪時，原則上當能遵
    守法定程序，被告以外之人如有具結能力，並經依法具結以
    擔保其係據實陳述者，依第159 條之1 第2 項規定「除顯有
    不可信之情況者外」，仍得為證據（最高法院97年度台上字
    第93號）。證人陳靜儀、李彝仁於偵查中之陳述，查無顯有
    不可信之情況者，自得為證據。
二、被告以外之人於審判外之言詞或書面陳述，除法律有規定者
    外，不得作為證據，刑事訴訟法第159 條第1 項定有明文；
    被告以外之人於審判外之陳述，雖不符同法第159 條之1 至
    159 條之4 之規定，而經當事人於審判程序同意作為證據，
    法院審酌該言詞陳述或書面陳述作成時之情況，認為適當者
    ，亦得為證據。當事人、代理人或辯護人於法院調查證據時
    ，知有第159 條第1 項不得為證據之情形，而未於言詞辯論
    終結前聲明異議者，視為有前項之同意，同法第159 條之5
    第2 項亦有明文。查本判決以下所引其餘傳聞證據，均經被
    告、檢察官於法院調查證據時，知有第159 條第1 項不得為
    證據之情形，而未於言詞辯論終結前聲明異議，本院審酌上
    開證據作成時並無不合法定程序之情形，認為適當，依上開
    說明，應均有證據能力。
貳、實體方面:
一、訊據上訴人即被告乙○○固不否認曾於上開時間於堡棋公司
    任職，然否認詐欺取財之犯行，辯稱：「公司從事外匯買賣
    事項，我在公司工作到10月底。甲○○是直接跟公司的鄭主
    管、柯主管談，錢也沒有交給我，我投資都虧還勸甲○○不
    要投資，調查局搜索公司後就沒有公司了」云云。
二、經查：
  (一)上開事實，業經證人即告訴人甲○○於原審法院審理中證述
    ：「在堡棋時，被告是我的直屬長官。她說她姓江，稱她江
    主管。當時被告跟我說，投資期貨的買賣，叫我可以參與，
    他可以幫我操盤。我第一次拿120 萬元給他，之後他跟我說
    什麼『平倉』的，說被『鎖單』了，要我再補100 萬元，解
    鎖之後，才繼續進去操作。我錢給他之後，他人就不見了。
    第一次有寫合約書，但被告說要寄回菲律賓之交易所公司蓋
    章才可以拿給我，但他一直沒有拿給我，第二次有印匯錢進
    去的單子給我，被告後來有教我下單平倉等，10月初被告就
    叫我不必進公司了」等語（見原審卷44-46 頁），並有買賣
    記錄單9 份（見偵查卷第13-21 頁）、堡棋公司營業登記資
    料公示查詢單1 份（見偵查卷第12頁）、告訴人之電話通信
    明細表2 份（見偵查卷58-70 頁）、及告訴人與被告於93年
    12月26日之通聯譯文1 份（見偵查卷73-74 頁）等在卷可證
    。被告於上訴理由狀中自承「有接受告訴人委託投資，....
    ，且簽具『收款』之本票交付告訴人」（見本院卷第4 頁上
    訴理由「二」），則其上揭辯白「甲○○是直接跟公司的鄭
    主管、柯主管談，錢也沒有交給我，我投資都虧還勸甲○○
    不要投資」云云。核屬卸責之詞，不足採信。
  (二)再堡棋公司以求才廣告吸引應徵者後，對錄取之新進職員佯
    以公司與菲律賓交易所合作從事外匯期貨買賣，獲利豐厚，
    鼓吹新進職員從事外匯期貨買賣，嗣於93年11月11日經法務
    部調查局搜索，及被告確有任職堡棋公司自稱江主管，負責
    說明外匯期貨買賣方式並收取投資款等事實，亦經曾於堡祺
    公司任職之證人陳靜儀、李彝仁於偵查中證述詳盡（見調偵
    卷第14、15頁），並有法務部調查局搜索筆錄1 份在卷可證
    （見臺灣台北地方法院93年度警聲搜字卷第37頁），足見告
    訴人前開證述並非虛指。被告在堡棋公司任職主管階層，對
    外甚且假稱姓「江」（「蔣」與「江」諧音，僅聲調不同，
    但言談稱呼則不易區分），且於堡棋公司經調查局搜索後仍
    鼓吹告訴人投資，其辯稱不知堡棋公司係從事詐欺行為云云
    ，顯無可採。被告復辯稱：「告訴人係與公司的鄭主管、柯
    主管談，錢也沒有交給我，我投資都虧還勸甲○○不要投資
    」云云，然被告與告訴人於93年12月26日於電話中確有提及
    合約書尚在交易所處無法交付，並告知告訴人期貨買賣事宜
    ，有93年12月26日之通聯譯文1 份可證，被告不否認上開對
    話確係其與告訴人之談話，且自承：「因『告訴人不懂』，
    有教告訴人平倉」等語（見偵查卷第116 頁、調偵卷第16頁
    、原審卷第47頁），被告顯係利用「告訴人不懂....」即告
    訴人外行，不明理財方法，乃佯以幫其管理財務，鼓吹告訴
    人提出鉅資供其操控，以高難度之外匯期貨買賣假象，引誘
    告訴人上當。倘被告未曾參與與告訴人商談簽約、外匯投資
    事宜，告訴人何以向被告催討合約書，被告又何須與告訴人
    商談外匯期貨買賣，製造堡棋公司仍然存在之假象，是被告
    此部分之辯解，顯與常情不符，難信為真。
  (三)綜上所述，被告上開辯解，均無可採，本件事證明確，被告
    詐欺之犯行堪以認定。
三、被告行為後，刑法部分條文於94年2 月2 日修正公佈，並於
    95年7 月1 日施行。依現行刑法第2 條第1 項規定：「行為
    後法律有變更者，適用行為時之法律。但行為後之法律有利
    於行為人者，適用最有利於行為人之法律」。又本次修正涵
    蓋之範圍甚廣，故比較新舊法時，應就罪刑有關之共犯、牽
    連犯、連續犯、有無累犯加重、自首減輕暨其他法定加減原
    因與加減例等一切情形，綜其全部罪刑之結果而為比較，有
    最高法院95年5 月23日所為之95年度第8 次刑庭會議決議可
    資參照。茲:
  (一)現行刑法第2 條第1 項明文規定：「行為後法律有變更者，
    適用行為時之法律。但行為後之法律有利於行為人者，適用
    最有利於行為人之法律。」惟此「法律變更」與法律修正之
    概念有別；所謂法律變更應係指因法律修正而「刑罰」有實
    質之更異而言（如修正後新舊法法定本刑輕重變更），始有
    依上開規定為準據法而比較適用新法或舊法之問題。如新舊
    法處罰之輕重仍然相同，並無有利或不利之情形，即無適用
    上開規定為比較之餘地，自應依一般法律適用之原則，適用
    現行、有效之裁判時法論處。..... 依刑法施行法第1 條之
    1 之立法說明，謂該條文第2 項係「考量新修正之刑法施行
    後，不再適用『現行法規所定貨幣單位折算新台幣條例』，
    為使罰金數額趨於一致，避免衍生新舊法比較適用問題，以
    緩和實務適用法律之衝擊之前提下，規定第2 項如上」等詞
    ，顯見刑法施行法第1 條之1 第2 項增訂後，自無再就「現
    行法規所定貨幣單位折算新台幣條例」、「罰金罰鍰提高標
    準條例」比較新舊法適用之問題（最高法院96年度台上字第
    4185號判決要旨參照）。
  (二)刑法第28條原規定：「二人以上共同『實施』犯罪之行為者
    ，皆為共同正犯」，被告行為後，新法修正為：「二人以上
    共同『實行』犯罪之行為者，皆為共同正犯」；將舊法之「
    實施」修正為「實行」。原「實施」之概念，包含陰謀、預
    備、著手及實行等階段之行為，修正後僅共同「實行」犯罪
    行為始成立共同正犯。是新法共同正犯之範圍已有限縮，排
    除陰謀犯、預備犯之共同正犯。新舊法就共同正犯之範圍既
    因此而有所變動，自屬犯罪後法律有變更，而非僅屬純文字
    修正，應有新舊法比較適用之問題。以新法為有利於被告，
    應適用新法之規定（最高法院96年度台上字第4901、4923、
    5017、5510號判決要旨參照）。
  (三)最高法院97年度第2 次刑事庭庭會議決: 「依本院95年度第
    8 次第95年度第21次決議意旨，甲受有期徒刑之執行完畢，
    於5 年內故意再犯有期徒刑以上之罪，無論依修正前刑法第
    47條或修正後第47條第1 項之規定均構成累犯，即無有利或
    不利之情形，於刑法修正施行後法院為裁判時，無庸為新、
    舊法之比較。個案如有其他應依刑法第2 條第1 項之規定新
    、舊之比較情形時，依綜其全部罪刑之結果而比較後，整體
    適用法律。」。
四、核被告所為，係犯刑法第339 條第1 項之詐欺取財罪。按共
    同正犯之成立，有以共同犯意而共同實施犯罪構成要件之行
    為者，有以自己犯罪之意思，參與犯罪構成要件以外之行為
    者，有雖以幫助他人犯罪之意思而參與犯罪構成要件之行為
    者，有以自己犯罪之意思，事前同謀推由一部分實施犯罪之
    行為者，均屬之，司法院大法官會議釋字第109 號解釋可供
    參考。蓋共同正犯，係共同實施犯罪行為之人，在共同意思
    範圍內，各自分擔犯罪行為之一部，相互利用他人之行為，
    以達其犯罪之目的，其成立不以全體均參與實施犯罪構成要
    件之行為為要件。共同正犯之意思聯絡，不以數人間直接發
    生者為限，間接之聯絡者，亦包括在內，復不限於事前有所
    謀議，僅於行為當時有共同犯意之聯絡，於行為當時，基於
    相互之認識，不論明示通謀或相互間默示合致，以共同犯罪
    之意思參與，均屬之；而行為分擔，亦不以每一階段皆有參
    與為必要，倘具有相互利用其行為之合同意思所為，仍應負
    共同正犯之責，良以共同正犯，於合同意思範圍內，組成一
    共犯團體，團體中任何一人之行為，均為共犯團體之行為，
    他共犯均須負共同責任，初無分別何一行為係何一共犯所實
    施之必要（最高法院55年度台上字第522 號、87年度台非字
    第35號、85年度台上字第4962號、88年度台上字第2230號、
    第2858號判決、最高法院28年上字第3110號、73年台上字第
    1886號、77年台上字第2135號判例意旨參照）。被告與已成
    年之「鄭姓主管」、「柯姓主管」、「倪靜儀」，就上述犯
    行，有犯意之聯絡及行為之分擔，均為共同正犯。被告二次
    詐欺告訴人交付財物，時間緊接，係利用同一犯罪機會為之
    ，顯係基於一犯意接續而為，為接續犯，公訴人認應成立連
    續犯，尚有誤會，附此敘明。被告前於82年間因違反肅清煙
    毒條例案件，先後經臺灣彰化地方法院、臺灣臺中地方法院
    分別判處有期徒3 年2 月、有期徒刑3 年2 月確定，經接續
    執行，於85年9 月5 日假釋出監，嗣於89年9 月7 日假釋期
    滿未經撤銷而視為執行完畢，有臺灣高等法院被告全國前案
    記錄表1 份在卷可證，被告受有期徒刑執行完畢後，5 年內
    再故意犯有期徒刑以上之罪，為累犯，應依刑法第47條第1
    項規定，加重其刑。
五、原審依刑法第2 條第1 項前段、第28條、第339 條第1 項，
    第47條，刑法施行法第1 之1 條，中華民國九十六年罪犯減
    刑條例第2 條第1 項第3 款、第7 條，審酌被告夥同「鄭姓
    主管」、「柯姓主管」、「倪靜儀」等人以求職廣告為幌，
    假投資外匯期貨之名，鎖定急於求職之人，利用欲獲利之心
    理，施詐術使吐出鉅款而騙取之，手段惡劣，犯罪所得甚鉅
    ，嚴重危害社會治安，及其參與犯罪之情節、角色，又被告
    雖曾簽發面額220 萬元之本票交付告訴人，然告訴人尚未獲
    得任何實際賠償等一切情狀，量處有期徒刑1 年4 月。復以
    本件詐欺取財犯行之犯罪時間，係在中華民國96年罪犯減刑
    條例所定減刑基準日即96年4 月24日之前，合於該減刑條例
    所定減刑要件，應依該條例第2 條第1 項第3 款於裁判時減
    其宣告刑二分之一為有期徒刑8 月。認事用法尚無不合，量
    刑亦稱妥適，被告上訴意旨否認犯罪，空言指摘原判決不當
    ，並無可取，為無理由，應予駁回。
據上論斷，應依刑事訴訟法第368 條，判決如主文。
本案經檢察官彭南雄到庭執行職務。
中    華    民    國    98    年    10    月    19    日
                  刑事第二庭  審判長法  官  林正雄
                                    法  官  黃壽燕
                                    法  官  陳啟造
以上正本證明與原本無異。
不得上訴。
中    華    民    國    98    年    10    月    19    日
                                    書記官  彭筱瑗
附錄本判決論罪科刑法條：
中華民國刑法第339 條第1 項
（普通詐欺罪）
意圖為自己或第三人不法之所有，以詐術使人將本人或第三人之
物交付者，處5 年以下有期徒刑、拘役或科或併科1 千元以下罰
金。


司法院資訊處製作；財團法人民間司法改革基金會備份。
